【裁判字號】    97,審訴,2937
【裁判日期】    980114
【裁判案由】    清償借款
【裁判全文】
臺灣臺北地方法院民事裁定            97年度審訴字第2937號
    原      告  台新國際商業銀行股份有限公司
    法定代理人  乙○○
    被      告  甲○○
上列當事人間清償借款事件，本院裁定如下：
    主  文
本件移送臺灣臺中地方法院。
    理  由
一、按當事人得以合意定第一審管轄法院；第24條之合意管轄，
    如當事人之一造為法人或商人，依其預定用於同類契約之條
    款而成立，按其情形顯失公平者，他造於為本案之言詞辯論
    前，得聲請移送於其管轄法院，民事訴訟法第24條第1 項前
    段、第28條第2 項前段分別定有明文。考其立法意旨，在於
    當事人之一造為法人或商人時，通常占有經濟上之強勢地位
    ，如因契約涉訟而須赴被告之住、居所地應訴，無論在組織
    及人員編制上，均尚難稱有重大不便。如法人或商人以預定
    用於同類契約之債務履行地或合意管轄條款，與非法人或商
    人之他造訂立契約時，他造就此類條款表面上雖有締約與否
    之自由，實際上幾無磋商或變更之餘地。則一旦因該契約涉
    訟，他造即必須遠赴法人或商人以定型化契約所預定之法院
    應訴，在考量應訴之不便，且多所勞費等程序上不利益等情
    ，經濟上弱勢者往往被迫放棄應訴之機會，如此不僅顯失公
    平，並某程度侵害經濟上弱勢者在憲法上所保障之訴訟權，
    於是特別明文排除合意管轄規定之適用。是以，定型化契約
    當事人因此爭執涉訟時，如法人或商人據此向合意管轄法院
    起訴，在不影響當事人程序利益及浪費訴訟資源之情況下，
    非法人或商人之他造於為本案之言詞辯論前，得聲請移送於
    其管轄法院。因此，在無其他特別審判籍管轄法院之適用時
    ，法院受理此種移轉管轄之聲請，自應依民事訴訟法第1 條
    「以原就被」原則定管轄法院。
二、經查，本件原告固主張依兩造簽訂之台新銀行信用卡簡易通
    信貸款申請書第4條第3項約定，合意本院為管轄法院，爰向
    本院起訴請求被告清償借款云云。惟查，本件被告住所地係
    在台中縣大肚鄉○○○街170 號，此有被告戶籍謄本在卷可
    稽，則被告日後付款債務履行地，以及日常生活作息之地點
    既均在台灣中部地區，於發生本契約紛爭須訴訟時，自以在
    該處應訴最稱便利。如謂被告須受原告單方所擬定條款之約
    束，勢須為本件訴訟遠赴本院應訴，如此被告在考量勞力、
    時間及費用等程序上不利益之情況下，或須因此放棄應訴之
    機會。由此可知，原告作為一法人，以事先擬定之約定書約
    定本院為管轄法院，即屬顯失公平，茲為保護經濟上弱勢之
    被告，揆諸前揭規定及說明所示，本件即應排除合意管轄法
    院規定之適用。兩造間既無其他特別審判籍管轄法院規定之
    適用，依本法第1條第1項之規定，自應由臺灣臺中地方法院
    管轄，爰依被告聲請將本件移送於該管轄法院。
三、依民事訴訟法第28條第1項，裁定如主文。
中    華    民    國    98    年    1     月    14    日
                        民事第六庭法官  傅中樂
以上正本係照原本作成
如對本裁定抗告須於裁定送達後10日內向本院提出抗告狀。
中    華    民    國    98    年    1     月    14    日
                                書記官  王文心


司法院資訊處製作；財團法人民間司法改革基金會備份。
